臺灣新竹地方法院民事簡易判決
109年度竹北簡字第399號
原      告  曹人元  住新竹縣○○鄉○○村○○路000巷00弄                      00號

訴訟代理人  王得州律師
被      告  鄭國謀
上列當事人間確認本票債權不存在事件，本院於民國110 年1月1
8日言詞辯論終結，判決如下：
    主  文
確認被告所持有如附表所示之本票債權對原告不存在。
訴訟費用由被告負擔。
    事實及理由
壹、程序方面
    按確認法律關係之訴，非原告有即受確認判決之法律上利益
    者，不得提起之，民事訴訟法第247 條第1 項定有明文。是
    提起確認之訴非原告有即受確認判決之法律上利益者，不得
    提起。又所謂即受確認判決之法律上利益，係指法律關係之
    存否不明確，原告主觀上認其在法律上之地位有不安之狀態
    存在，且此種不安之狀態，能以確認判決將之除去者而言（
    最高法院52年台上字第1240號裁判意旨參照）。本件原告起
    訴主張：被告持有由原告簽發如附表所示之本票1 紙（下稱
    系爭本票），並持向本院聲請本票裁定（109 年度司票字第
    1557 號裁定）獲准，惟系爭本票債權不存在等語，然為被
    告所否認，則兩造間就系爭本票債權是否存在存有爭執，原
    告私法上地位有受侵害之危險，而此危險得以確認判決除去
    之，是原告提起本件訴訟，自有確認利益，合先敘明。
貳、實體方面
一、原告主張：
　  原告前因積欠債務而無力負擔，遂於民國109年初委託訴外
    人王建民為仲介，專責出售原告所有位於臺南市○○區○○○段0
    0地號等33筆土地（下逕稱系爭土地），用以清償原告之債
    務，並於109年3月5日出具委任書予訴外人王建民，嗣於109
    年6月12日以新臺幣（下同）5,000萬元出售，惟原告從未簽
    發被告所持有之系爭本票，亦未授權訴外人王建明簽發系爭
    本票，而被告既為買方之仲介，業已自買方處受領系爭土地
    買賣總價5,000萬元之百分之5仲介服務費（即250萬元），
    且系爭本票之票面金額為新臺幣（下同）1,975萬元，數目
    甚鉅，竟無任何擔保或原因，足認系爭本票上之簽名及印章
    皆非真正，系爭本票之原因債權應不存在，詎被告竟持系爭
    本票向本院聲請准予強制執行之裁定，經本院形式上審查後
    遽予准許，惟兩造間既無債權債務關係存在，則此種不確定
    之危險，自有賴本院以確認判決除去之必要，爰依法提起本
    件訴訟等語。並聲明：如主文所示。
二、被告則以：
　　原告所有之系爭土地全權授權委託訴外人王建明，代表原告
    處理一切買賣、簽訂、收受價金及一切相關事宜，並授予訴
    外人王建明民法特別代理權，因原告之授權，訴外人王建明
    與被告及訴外人林坤邦等3人合力於109年6月12日促成買賣
    契約之締結，並以5,000萬元之價格出售，訴外人王建明稱
    原告要以2,800萬元之價格出售，超過的價差2,200萬元部分
    就由訴外人王建明、林坤邦及被告分受，作為本件居間仲介
    買賣土地之傭金，嗣後系爭土地已完成過戶，並於109年8月
    27日收取尾款，另因買受人要求清理系爭土地上之廢棄物，
    估價需花費225萬元，伊等就以2,200萬元的傭金去處理，剩
    下1,975萬元，訴外人王建明有將上開情事告知原告，訴外
    人王建明遂於109年7月16日轉交系爭本票予被告收執，訴外
    人王建明稱系爭本票確係由原告親簽並蓋用印鑑章，被告並
    與原告授權人即訴外人王建明約定，書立同意書，同意於買
    方付清3,000萬元尾款後，兌現系爭本票等語，並聲明：㈠駁
    回原告之訴；㈡訴訟費用由原告負擔。　
三、本院之判斷：
　  原告主張其於109年3月5日出具委任書委託訴外人王建明處
    理原告所有之系爭土地之出售等事宜，最後系爭土地以5,00
    0萬元之代價售出等事實，業據其提出委任書1紙為證（見本
    院卷第39頁），被告對此亦不爭執，堪信原告此部分之主張
    為真實。又原告主張系爭本票非其所親自簽發，亦未授權訴
    外人王建明以其名義簽發等節，為被告所否認，並以前詞置
    辯。是本院應審究者厥為：㈠系爭本票是否原告所簽發？原
    告是否同意或授權訴外人王建明開立系爭本票作為買賣系爭
    土地之傭金？㈡原告起訴請求確認被告就系爭本票對原告之
    本票債權不存在是否有理？茲分述如下：
㈠系爭本票並非原告所簽發，原告亦未同意或授權訴外人王建明
  開立系爭本票作為買賣系爭土地之傭金： 
⒈按在票據上簽名者，依票上所載文義負責，票據法第5條第1項
  定有明文。是以，票據債務人應依票據文義負責者，以該債務
  人在票據上簽名或蓋章為前提，若非其在票據上簽名為發票行
  為，自不負發票人之責任，此為絕對的抗辯事由，得以對抗一
  切執票人，亦即縱係取得票據並非出於惡意或詐欺或重大過失
  之執票人，亦得對抗之（最高法院65年台上字第2030號、51年
  台上字第3309號裁判意旨參照）。又票據本身是否真實，即是
  否為發票人所作成，應由執票人負證明之責（最高法院50年台
  上字第1659號裁判供參）。本件原告主張系爭本票非其所簽發
  ，而提起確認本票債權不存在之訴，揆諸前開說明，自應由執
  票人即被告就系爭本票簽名之真正，負舉證責任。 
⒉系爭本票並非原告親自簽發，而係由訴外人王建明未經原告授
  權，擅以原告之名義所簽發：
⑴觀諸卷附原告親簽之委任書及其他原告所提親筆簽名之文件（
  見本院卷第39、63至69頁）與系爭本票（見本院卷第40-1頁）
  發票人之簽名，以肉眼比對結果，系爭本票之「曹」字上半部
  並無中間之橫畫，且上半部之最後1筆與下半部之日字為同一
  筆畫連成一氣，均與委任書或其他文件之「曹」字之每一筆畫
  清楚可分有所不同；又系爭本票之「人」字2筆劃分開，且第2
  筆畫僅1點，亦與委任書或其他文件之「人」字筆畫連貫、左
  右平均有別；另「元」字之第1筆橫寫，系爭本票僅以一點之
  筆畫帶過，非如委任書或其他文件之第1筆橫寫明顯長於或幾
  乎與第2筆之橫寫等長，是系爭本票是否確係原告所親簽，已
  非無疑，並佐以證人王建明於本院言詞辯論時證述：「（問：
  系爭本票是否以原告名義開立？）這本票是被告叫我簽的，而
  且被告知道我有保管原告的印鑑章，是被告叫我蓋印鑑章的。
  」、「（問：原告是否知道你有開立系爭本票？）不知道。」
  、「系爭本票是我簽立的沒有錯，但是被告叫我簽的，還叫我
  指明受款人是被告。」等語詳為勾稽（見本院卷117至119頁）
  ，堪認原告主張系爭本票並非其所親簽乙情，尚非全然無據，
  應堪信採。
⑵被告雖稱依原告親簽之委任書（見本院卷第39頁）之文義觀之
  ，原告全權委託訴外人王建明處理系爭土地一切事宜，並有民
  法特別代理權等語，應認原告有授權訴外人王建明簽發系爭票
  據云云。惟依不動產交易實務，僅買方有簽發本票以擔保買賣
  價金尾款之需求，如本件訴外人林坤邦簽發之本票與定金收據
  （見本院卷第49、51頁），而賣方既係出售土地收取價金者，
  自無簽發擔保本票之必要，足見原告出具委任書之目的，係為
  授權訴外人王建明代理出售系爭土地，包含收受定金、協助辦
  理系爭土地過戶等一般不動產買賣交易實務上賣方所必須履行
  之義務，而無授權訴外人王建明在賣方必須履行之義務外，簽
  發系爭本票之意，況系爭本票金額高達1,975萬元，已近買賣
  價金之百分之40，實難想像系爭土地之出賣人即原告願意給付
  如此鉅額之仲介費用予代表買方之被告，再徵諸被告與訴外人
  王建明之LINE訊息對話（見本院卷第79頁），訴外人王建明稱
  「你（指被告）怕拿不到佣金，還要求阿伯（指原告）簽本票
  （指系爭本票），我也簽給你了。」等語，益徵系爭本票確係
  由訴外人王建明擅以原告名義所簽發，彰彰甚明。是被告辯稱
  訴外人王建明有代理原告簽發系爭本票之權，要與常情有悖，
  且與一般交易習慣不符，難認有據，不足憑採。
⑶又被告辯稱系爭本票發票人之印文為原告之印鑑章所蓋，可證
  原告有授權訴外人王建明簽發系爭本票云云，惟原告並無109
  年7月15日之印鑑證明等情，此經本院向新竹○○○○○○○○○查明屬
  實，有該所109年11月26日竹縣湖戶字第1090002354號函在卷
  供參（見本院卷第93頁），是被告主張系爭本票上原告之印文
  ，係以其印鑑章所蓋，即乏所據，從而，被告辯稱系爭本票上
  蓋有原告之印鑑章，顯然有經原告之同意所簽發云云，難信為
  真。
⑷再觀諸被告所提訴外人王建明交付系爭本票時併同交予被告收
  執之同意書（見本院卷第41頁），其上並無原告之簽名、用印
  ，且係由訴外人王建明以立同意書人名義與被告簽立，對比由
  原告授與代理權予訴外人王建明簽立之定金收據（見本院卷第
  49頁），於乙方（即賣方）欄係載明：「曹人元 王建民代」
  ，可知若是由原告授與代理權予訴外人王建明，理應如同上開
  定金收據，以原告之名義署名，並載明訴外人王建明代理之旨
  ，惟上開同意書並未循前揭定金收據之模式署名，故難認該同
  意書係經由原告授權訴外人王建明所簽署，另佐以證人王建明
  於本院言詞辯論期日具結證述：同意書是被告叫伊配合去向原
  告拿系爭本票所載之金額出來讓被告分配等情互核以觀（見本
  院卷第119頁），可知同意書所載條件，係訴外人王建明與被
  告之約定，其等權利義務關係，自當僅存在於訴外人王建明與
  被告之間，而與原告無涉，被告亦不得以此同意書據以主張原
  告有同意或授權訴外人王建明簽發系爭本票，被告復未進一步
  舉證證明原告有同意或授權訴外人王建明簽發系爭本票等票據
  原因關係存在之有利於己之事實。從而，系爭本票並非原告親
  自簽發，原告亦未授權或同意訴外人王建明簽發系爭本票，而
  係由訴外人王建明擅以原告之名義所簽發之事實，堪以認定。
㈡原告起訴請求確認被告就系爭本票對原告之本票債權不存在有
  理由：
　按無代理權人以代理人之名義所為之法律行為，非經本人承認
  ，對於本人不生效力，民法第170條第1項定有明文。查系爭本
  票並非原告親自簽發，原告亦未授權或同意訴外人王建明簽發
  系爭本票，而係由訴外人王建明無權簽發一節，已經本院認定
  如前，原告迄未有承認訴外人王建明代簽系爭本票之事實，嗣
  並提起本件確認本票債權不存在訴訟，足徵其拒絕承認該發票
  行為之意，故該發票行為對於原告而言自不生任何效力，原告
  自毋庸負系爭本票之票據責任。從而，原告請求確認被告就系
  爭本票債權不存在，即屬有據。
四、綜上所述，系爭本票上原告名義簽名並非真正，被告既不能
    證明原告就系爭本票有授權訴外人王建明代為簽發之行為，
    則原告請求確認被告就系爭本票債權不存在，為有理由，應
    予准許。
五、本件事證已臻明確，兩造其餘主張陳述及所提之證據，與判
    決結果不生影響，爰不一一另行論述，附此敘明。
六、訴訟費用負擔之依據：民事訴訟法第78條。
中　　華　　民　　國　　110 　年　　2 　　月　　5 　　日
                  竹北簡易庭  法  官  蔡欣怡
以上正本係照原本作成。
如對本判決上訴，須於判決送達後 20 日內向本院提出上訴狀。
如委任律師提起上訴者，應一併繳納上訴審裁判費。
中　　華　　民　　國　　110 　年　　2 　　月　　5 　　日
                              書記官  謝國聖
附表：
發票人 發票日 （民國） 金額 （新臺幣） 到期日 票據號碼 備註 曹人元 109年7月15日 19,750,000元 無 686738 即本院109年度司票字第1557號本票裁定之本票